【裁判字號】    89,上易,757
【裁判日期】    900327
【裁判案由】    給付借款
【裁判全文】
臺灣高等法院民事判決  八十九年度上易字第七五七號
      上  訴  人  勁報廣播股份有限公司
      法定代理人  洪秀柱
      訴訟代理人  李雅萍
                  黃雅鈴
      被 上訴 人  甲○○
右當事人間給付借款事件，上訴人對於中華民國八十九年十月三十一日臺灣臺北地方
法院八十九年度訴字第一四三○號第一審判決提起上訴，本院判決如左：
    主    文
上訴駁回。
第二審訴訟費用由上訴人負擔。
    事    實
甲、上訴人方面：
一、聲明：
  (一)原判決廢棄。
  (二)被上訴人於第一審之訴駁回。
  (三)第一、二審之訴訟費用由被上訴人負擔。
二、陳述：除與原判決記載相同者外，補稱：
  (一)所謂第三人利益契約係指第三人對債務人享有直接給付請求權，惟並不負擔契約
    之任何義務。本件聘僱契約義務之履行係由訴外人曹啟泰（即第三人）履行之事
    實以觀，本契約並非「第三人利益契約」，而係「為第三人之契約」。
  (二)訴外人曹啟泰非聘僱契約之當事人，而上訴人依據聘僱契約所負支付報酬之義務
    自八十九年一月七日至同年三月九日止，均由伉儷傳播事業有限公司（下稱伉儷
    公司）收取，非由曹啟泰收取。上訴人實無法由此得知曹啟泰為債權人，亦無法
    於接獲原法院八十九年民執午字第二七二五號執行命令之同時，即預期原判決將
    認訴外人曹啟泰為利益第三人（原判決所認恐有違誤），且訴外人曹啟泰依上訴
    人公司要求所簽訂為確定何主持人所屬公司前來領款之名為「授權書」之書面，
    將發生訴外人曹啟泰授權伉儷公司代理領取之法律效果，是上訴人不得拒絕伉儷
    公司請求支付報酬。總之，所謂第三人不依執行命令逕對債務人為給付，對債權
    人不生效力，應係指由第三人所得知悉與持有之資料表面即可確定對債務人負有
    債務者，始得適用，本件無法由表面資料查知訴外人曹啟泰確定為上訴人之債權
    人，則上訴人對伉儷公司所為三月份報酬之給付，基於誠信原則與保護善意第三
    人之立場，應認該給付已生給付效力。
乙、被上訴人方面：
一、聲明：如主文所示。
二、陳述：除與原判決記載相同者外，補稱：
  (一)民法所謂之第三人利益契約，係指第三人對於債務人有直接給付請求權而言，至
    於第三人是否因此負契約義務在所不問。而上訴人認第三人利益契約，必須第三
    人不負擔任何契約義務為其要件，係對第三人利益契約之誤解。由系爭合約第四
    條之約定可知訴外人曹啟泰對於上訴人有直接之主持費報酬請求權，且依據訴外
    人曹啟泰所出具之「授權書」亦可知伉儷公司業領取主持費款項時尚須經曹啟泰
    之授權而不得直接以自己名義領取，此即顯示有「第三人利益契約」性質。又上
    訴人所開立之發票明目均為「主持費」且依系爭合約之規定，伉儷公司對於上訴
    人公司並無「主持費」可資領取。
  (二)被上訴人為系爭執行程序之債權人，上訴人於接獲執行法院之扣押命令後，依法
    即不得對訴外人曹啟泰為清償，上訴人違反扣押命令對於訴外人曹啟泰所為之清
    償，依法對於被上訴人自不生效力。
    理    由
一、被上訴人起訴主張：訴外人曹啟泰積欠被上訴人壹佰零捌萬參仟元，經被上訴人
    取得執行名義後，被上訴人查得訴外人曹啟泰於上訴人處主持節目，有主持費可
    資領取。故被上訴人向原法院民事執行處聲請扣押訴外人曹啟泰對於上訴人之主
    持費債權，經原法院民事執行處以八十九年民執午字第二七二五號對於上訴人發
    出扣押命令，詎上訴人向原法院民事執行處具狀聲明異議。本件訴外人曹啟泰對
    上訴人實有直接請求交付主持費報酬之權利，上訴人於民國八十九年三月十七日
    收到原法院民事執行處之扣押命令後，尚未領取之主持費有伍拾肆萬玖仟玖佰伍
    拾元，另上訴人所支付三月分之主持費，係於八十九年三月三十日以支票給付
    拾捌萬仟佰壹拾玖元，此部分係上訴人在接獲執行法院扣押命令後之給付，
    依法對被上訴人不生效力。爰依據強制執行法第一百二十條之規定，請求確認訴
    外人曹啟泰對上訴人有玖拾萬仟貳佰陸拾玖元之主持費債權存在。
二、上訴人辯稱：上訴人前於八十八年十二月三日與訴外人年代影視事業股份有限公
    司（下稱年代公司）、伉儷公司簽約，契約當事人為該二公司，並非訴外人曹啟
    泰。當事人未約定應向訴外人曹啟泰為給付，上訴人亦從未同意訴外人曹啟泰對
    上訴人公司有直接支付請求權，另系爭主持合約所生之主持費用，其中八十九年
    三月（含三月）以前部分，早經契約當事人即伉儷公司簽收領訖。故被上訴人起
    訴請求確認上訴人與曹啟泰間之主持費債權存在，即屬無據等語。
三、經查上訴人勁報廣播股份有限公司，原名稱為人人廣播股份有限公司，嗣於八十
    九年三月二十日辦理公司更名，其法人格係屬同一。上訴人於民國八十八年十二
    月三日與訴外人年代公司、伉儷公司簽定「人人廣播股份有限公司聘雇契約書」
    ，依上開契約上訴人已於八十九年三月三十日以支票支付三月份之主持費拾捌
    萬仟佰壹拾玖元，第四、五、六月之主持報酬共有四十二集總計伍拾肆萬玖
    仟玖佰伍拾元尚未領取。被上訴人取得執行名義後，向原法院民事執行處聲請扣
    押訴外人曹啟泰對於上訴人公司上開三、四、五、六月份主持費債權共計玖拾
    萬仟貳佰陸拾玖元，原法院民事執行處於八十九年三月十四日以八十九年民執
    午字第二七二五號對於上訴人發出扣押命令，上訴人向原法院執行處具狀聲明異
    議等事實，有兩造提出之經濟部公司執照、宣判筆錄、民事執行命令、民事執行
    處通知、人人廣播股份有限公司聘雇契約書、統一發票等件為證（原審卷，十一
    至十九頁、二三頁、四六頁、一○二頁），並經原法院依職權調閱該院八十九年
    度執字第二七二五號給付會款執行卷宗核閱屬實，且為兩造所不爭，自堪信為真
    實。
四、關於上開主持費，被上訴人主張：訴外人曹啟泰依約就上開主持費對上訴人享有
    直接支付請求權，上訴人所支付三月份之主持費用係於接獲法院之扣押命令後始
    給付，依法對被上訴人不生清償效力等語。上訴人辯稱：上開聘僱契約及主持人
    合約之當事人並非訴外人曹啟泰，該契約亦非第三人利益契約，且未約定應向訴
    外人曹啟泰為給付，上訴人亦從未同意訴外人曹啟泰對上訴人公司有直接支付請
    求權等語。經查：
    (一)按以契約訂定向第三人為給付者，即所謂第三人利益契約或涉他契約，其第三
      人因契約之有效成立而取得對債務人直接請求給付之權利。此項權利，因第三
      人表示享受其利益之意思而確定，亦即一經第三人表示享受其利益之意思，當
      事人即不得變更其契約或撤銷之；第三人未為此表示前，當事人得變更其契約
      或撤銷之，此觀民法第二百六十九條第一項及第二項規定自明。
    (二)上訴人主張：所謂第三人利益契約，係約定由第三人取得契約之權利，但不由
      第三人負擔債務人之給付義務，系爭聘僱契約既約定由第三人即訴外人曹啟泰
      履行契約之義務，則該契約並非利益第三人契約，其性質為「為第三人之契約
      」等語。經查上開人人廣播股份有限公司聘雇契約書之前言明載：「甲方（上
      訴人）聘僱乙方（即訴外人年代影視公司）為節目主持人，雙方定契約條款如
      下」，依此記載，節目主持人似為訴外人年代公司，惟該前言僅係關於契約之
      概括記載，其契約內容應以契約各條款之記載為準。該契約第一條約定：「
      甲、乙、丙（即訴外人伉儷公司）三方同意由甲方聘雇乙方所經紀之藝人曹啟
      泰為甲方之節目主持人。」第二條約定主持人工作時間為每週一至周五下午五
      時至七時，第四條則明定：「主持費甲方以月結方式付費並開立勞務報酬單於
      主持人」。依上開約定，契約所指之節目主持人並非訴外人年代影視公司，而
      為訴外人曹啟泰，且約定第三人曹啟泰負有主持節目之義務，並有領取主持節
      目費之權利，此與民法第二百六十九條所定之第三人利益契約，係以第三人純
      為享受契約利益之人，不負擔對待給付之義務（債務）者，尚屬有別，就約定
      由第三人負擔主持節目義務部分，具有民法第二百六十八條所定之第三人負擔
      契約之性質。關於約定向第三人給付之利益第三人契約，同時約定由第三人負
      擔對待給付義務之契約者，學說上有稱之「為第三人之契約」者（原本院卷，
      五一頁）。經查上開聘僱契約約定訴外人曹啟泰負有主持節目之義務，並有領
      取主持節目費之權利，則上訴人主張系爭契約性質上可認為係屬學說上所稱之
      「為第三人之契約」等語，為可採信。查兩造對於該契約係屬有效乙節並無爭
      執，而訴外人曹啟泰不僅承認該契約約定之效力，並且已依該契約履行主持節
      目之義務，且曾授權訴外人伉儷公司領取節目費之事實，有授權書、付款簽收
      簿、統一發票等在卷可憑（原審卷，二四至二七頁），且為兩造所不爭，則不
      能因該契約性質上與利益第三人契約有所不同即認為訴外人曹啟泰無直接領取
      主持費之權利。亦即，訴外人曹啟泰既已承認該契約約定之效力，並依約履行
      主持節目之義務，其是否有直接領取主持費之權利，應依該契約相關條款而為
      認定。
    (三)上訴人又主張：系爭契約當事人並無約定應向第三人曹啟泰為給付，亦從未同
      意曹啟泰對上訴人有直接請求之權等語。證人曹啟泰到庭證稱：「（問：是否
      有在被告公司主持節目）是的，但我與伉儷公司之酬金是用以抵時數的，因被
      告公司節目是由伉儷公司製作，我因積欠伉儷公司時數，所以酬勞只是抵時數
      ，而沒有領取主持費」等語（原審卷，一五七頁）。經查系爭契約第四條明定
      ：「主持費甲方以月結方式付費並開立勞務報酬單於主持人」，而該契約所載
      之主持人係訴外人曹啟泰而非訴外人年代影視公司，已如前述，則主持費依約
      應向主持人曹啟泰支付。次查本件主持費用均由曹啟泰授權訴外人伉儷公司代
      為領取乙節，有付款簽收簿影本、伉儷公司所開立之發票影本在卷足憑（原審
      卷，二四至二七頁）。上訴人雖辯稱：由曹啟泰所出具之授權書係因上訴人公
      司財務部分慣例上所要求簽立之制式書面，目的在為了付款上表明係何主持人
      所屬之公司前來領款，並非表示曹啟泰為真正享有報酬請求權人，且伉儷公司
      開立與上訴人之發票中，清楚表明扣除者係百分之五營業稅，倘上訴人實際上
      應支付訴外人曹啟泰，而僅授權伉儷公司領取報酬，則應扣除百分之十勞務稅
      費，而非百分之五營業稅等語。經查授權書中明文記載：「本人曹啟泰授權伉
      儷傳播事業有限公司，支領本人於人人廣播公司之酬勞，並由伉儷傳播以開立
      發票方式請款」，依此記載，應認伉儷公司僅係依此授權書有代曹啟泰向上訴
      人公司領取主持費等報酬，並非伉儷公司依上開契約有直接對上訴人請求給付
      主持費之權利。至於系爭主持費係由伉儷公司開立發票乙節，因商場交易上常
      有個人領款後為報營業稅而由公司開立發票者，不能因伉儷公司開立發票即認
      為訴外人曹啟泰並無領取上開主持費之權利。上訴人空言辯稱上開授權書係因
      上訴人公司財務部分慣例上所要求簽立之制式書面，目的在為了付款上表明係
      何主持人所屬之公司前來領款，並非表示曹啟泰為真正享有報酬請求權人云云
      ，未能舉證以實其說，並無可採，應認曹啟泰依約有向上訴人領取主持費之權
      利。至於曹啟泰雖有以其授權伉儷公司所領取之主持費與其所積欠伉儷公司時
      數相抵銷之事實，但此對於曹啟泰之領取主持費權利不生影響。因此，上訴人
      主張：系爭契約當事人並無約定應向第三人曹啟泰為給付云云，即無可採，應
      認被上訴人主張訴外人曹啟泰依約對上訴人享有直接請求支付主持費之權利等
      語為真實。
    (四)訴外人曹啟泰依約既然對上訴人享有直接支付主持費之權利，其尚未向上訴人
      領取已主持之四、五、六月份報酬共有四十二集總計伍拾肆萬玖仟玖佰伍拾元
      ，則被上訴人請求確認曹啟泰對上訴人有伍拾肆萬玖仟玖佰伍拾元報酬債權存
      在，即屬正當，應予准許。此外，上訴人雖於八十九年三月三十日支付三月份
      主持費拾捌萬仟佰壹拾玖元予訴外人曹啟泰，但上訴人於給付前之八十
      九年三月十七日已收到原法院所核發之上開扣押命令，該扣押命令禁止上訴人
      向曹啟泰為清償乙節，有執行命令及執行卷所附之送達回證可證，並為上訴人
      所不爭。上訴人在接獲執行法院禁止清償命令後即不得向債務人曹啟泰為清償
      ，其違反該扣押命令而所為之上開給付，對於執行債權人即被上訴人依法不生
      效力。因此，被上訴人請求確認曹啟泰對於上訴人有三月份主持費拾捌萬
      仟佰壹拾玖元存在，亦屬應予准許。
五、從而被上訴人請求確認訴外人曹啟泰對上訴人有三、四、五、六月份主持費債權
    共計玖拾萬仟貳佰陸拾玖元為有理由，自應准許。原審判決確認有該債權存
    在，於法並無不合，上訴意旨指摘原判決不當，求予廢棄改判，為無理由，應予
    駁回。
六、本件事證已臻明確，兩造其餘攻擊防禦方法，無一一論述之必要，併此敘明。
七、據上論結，本件上訴為無理由，依民事訴訟法第四百四十九條第一項、第七十八
    條，判決如主文。
中      華      民      國    九十      年      三      月    二十七    日
                                民事第十二庭
                                    審判長法  官  林  丁  寶
                                          法  官  林  恩  山
                                          法  官  高  鳳  仙
右正本係照原本作成。
不得上訴。
中      華      民      國    九十      年      三      月    二十九    日
                                          書記官  黃  慶  霽


司法院資訊處製作；財團法人民間司法改革基金會備份。
